臺灣高等法院民事判決　　　　　　　　　93年度上字第1082號
上　訴　人　甲○○
訴訟代理人　連耀霖律師
被 上訴 人　丙　○
　　　　　　戊○○
　　　　　　乙○○
　　　　　　己○○
　　　　　　丁○○
共　　　同
訴訟代理人　陳建勳律師
　　　　　　周建才律師
上列當事人間請求塗銷抵押權登記等事件，上訴人對於中華民國
93年9月9日臺灣板橋地方法院92年度重訴字第613號第一審判決
提起上訴，本院於94年4月6日言詞辯論終結，判決如下：
    主  文
上訴駁回。
第二審訴訟費用由上訴人負擔。
    事實及理由
一、本件被上訴人起訴主張：其等之被繼承人蔡日於民國92年1
    月14日死亡，被上訴人於辦理繼承事宜時，調閱蔡日所有坐
    落於台北縣新莊市○○段頭前小段第616-7、616-274、616-
    275、616-279地號土地（下稱系爭土地），及建號9631號即
    門牌號碼台北縣新莊市○○路258號之建物（下稱系爭建物
    ）不動產登記簿謄本時，竟發現上開不動產先後辦理有如原
    審判決附表一、二、三所示之抵押權設定登記予上訴人，及
    原審共同被告蔡楷得、蔡墩、廖麗雪等人；然其等與蔡日及
    訴外人蔡星間於各該抵押權存續期間，均未曾發生任何債權
    債務關係，其等於系爭土地及系爭建物上享有抵押權，顯為
    無法律上之原因而受有利益，致被上訴人受有損害，且侵害
    被上訴人對系爭土地及建物所有權之支配可能性，爰依民法
    第179條不當得利請求權及同法第767條中段所有權妨害除去
    請求權之規定，訴請判決如原判決聲明所示。
二、上訴人則以：被上訴人不爭執系爭抵押權設定契約書之真正
    ，且已自認原判決附表一所示300萬元之抵押債權（下稱系
    爭300萬元借款）有利息之約定，蔡日與上訴人間即有利息
    之約定，被上訴人自應依約定清償本息。又系爭300萬元借
    款逾5年部分之利息請求權雖罹於時效而消滅，然蔡日仍為
    給付，是被上訴人自不得以不知時效為由請求上訴人返還，
    而蔡日於79年8月29日清償利息263萬元及本金37萬元，亦有
    承認之意思通知，有中斷時效之效力，自該日重行起算消滅
    時效期間，上訴人之請求權尚未因罹於時效而消滅，依民法
    第323條之規定，系爭300萬元借款之利息，自蔡日借款之72
    年5月9日起算，至79年8月29日蔡日匯款300萬元之日止，共
    計7年3月又20日，利息合計263萬元，其餘37萬元再充本金
    ，因此，蔡日尚有本金263萬元未清償，加計79年8月29日至
    今之利息，已逾300萬元，被上訴人均未清償等語，資為抗
    辯。
三、本件經原法院判決確認上訴人於被上訴人所有如原審判決附
    表一所示土地上所設定抵押權所擔保之300萬元抵押債權不
    存在；上訴人應將被上訴人所有如原判決附表一所示土地上
    於72年5月11日以台北縣新莊地政事務所登記字號莊登字第
    010894號之抵押權設定登記予以塗銷；上訴人、蔡楷得、蔡
    墩應將被上訴人所有如原判決附表二所示土地上於72年5 月
    11日以台北縣新莊地政事務所登記字號莊登字第010895號之
    抵押權設定登記予以塗銷；並駁回被上訴人其餘之訴。上訴
    人就原判決主文第1、2項其敗訴部分不服，上訴聲明為：(一)
    原判決主文第一項確認上訴人於被上訴人所有如原判決附表
    一所示土地上所設定抵押權所擔保之300萬元抵押債權不存
    在，及第二項上訴人應將被上訴人所有如原判決附表一所示
    土地上於72年5月11日以台北縣新莊地政事務所登記字號莊
    登字第010894號之抵押權設定登記予以塗銷部分均廢棄。(二)
    廢棄部分，被上訴人在第一審之訴駁回。被上訴人則聲明：
    上訴駁回。（原判決主文第三項命上訴人、蔡楷得、蔡墩應
    將被上訴人所有如原判決附表二所示土地上於72年5月11日
    以台北縣新莊地政事務所登記字號莊登字第010895號之抵押
    權設定登記予以塗銷，及駁回被上訴人請求確認廖麗雪與被
    上訴人間如原判決附表三所示之抵押債權不存在暨廖麗雪應
    將如原判決附表三所示之抵押權登記塗銷部分，上訴人、蔡
    楷得、蔡墩及被上訴人均未就其等敗訴部分上訴聲明不服，
    已告確定。）
四、兩造不爭執之事實：
（一）蔡日於92年1月24日死亡，被上訴人為蔡日之繼承人；其
      等所有、自蔡日處繼承而得之系爭土地上，有如原判決附
      表一、二所示一般抵押權設定登記；於系爭土地及系爭建
      物上，則有原判決附表三所示最高限額抵押權設定登記。
（二）被上訴人自認蔡日與上訴人間之300萬元借款事實及借據
      之真正，暨為擔保該借款債權而設定原判決附表一所示一
      般抵押權（見原審卷第165頁之93年3月18日言詞辯論筆錄
      ）。且蔡日已於79年8月29日以轉帳匯款方式清償300萬元
      。
（三）上述事實有蔡日繼承系統表及
      20頁）、系爭土地及建物登記謄本（見原審卷第98至108
      頁）、土地建物改良物抵押權設定契約書（見原審卷第12
      0、122、126頁）及台北縣新莊市農會93年4月21日函檢送
      之附件（見原審卷第203、205頁）可憑，且為兩造所不爭
      執（本院卷第49頁之94年3月10日準備程序筆錄），堪信
      此部分之事實為真正。
五、本件經本院於94年3月10日與兩造整理並協議簡化之爭點為
    ：（見本院卷第50頁之準備程序筆錄）
（一）系爭300萬元借款，上訴人與蔡日間有無利息之約定？
（二）如認系爭300萬元借款，上訴人與蔡日間有利息之約定，
      則上訴人之利息請求權是否已罹於時效而消滅？
（三）蔡日於79年8月29日匯款300萬元與上訴人，究係清償本金
      或利息？是否已完全清償或僅係部分清償？
    茲分述之如下：
（一）系爭300萬元借款，上訴人與蔡日間有無利息之約定？
  １、上訴人主張：被上訴人於原審93年5月27日準備書狀不爭
      執系爭抵押權設定契約書之真正，且已自認系爭300萬元
      借款有利息之約定，上訴人否認其已清償利息，應由被上
      訴人負舉證責任。又上訴人於蔡日生前屢向其催討本息而
      未獲清償，非未為向其請求等語。被上訴人辯以：系爭
      300 萬元借款之借據內未載有任何利息之約定，可知蔡日
      與上訴人間並未就系爭300萬元債權約定利息。又蔡日簽
      署該借據與系爭300萬元借款抵押權設定契約書之日期同
      為72 年5月9日，上訴人倘與蔡日有約定利息，依社會交
      易習慣及經驗，應會直接於借據上約定載明，而抵押權設
      定契約書利息欄之記載僅屬登記抵押權時之行政需要而載
      入利率用以備查，非屬蔡日與上訴人間默示約定利率之依
      據，依該借據內容，蔡日與上訴人間應未有利息之約定等
      語。
  ２、按當事人互相表示意思一致者，無論其為明示或默示，契
      約即為成立，民法第153條第1項定有明文。又當事人主張
      有利於己之事實者，就其事實有舉證之責任，民事訴訟法
      第277條第1項前段定有明文，主張法律關係存在之當事人
      ，應就該法律關係發生所須具備之特別要件，負舉證之責
      任，至於他造主張有利於己之事實（變更或消滅之特別要
      件），則應由他造舉證證明，最高法院48年台上字第887
      號亦著有判例。
  ３、經查：
    (1)上訴人雖主張被上訴人於原審93年5月27日準備書狀業已
      自認系爭300萬元借款有利息之約定，然有關系爭借款是
      否有利息之約定，被上訴人於原審93年5月27日審理時，
      即陳稱：「系爭借款並沒有利息約定，退步言之，縱有利
      息約定，也遵期清償完畢，縱認未清償利息，請求權也罹
      於時效」等語（原審卷第231頁之言詞辯論筆錄），自難
      認被上訴人已自認系爭300萬元借款有利息之約定，被上
      訴人既否認上開事實，上訴人主張系爭300萬元借款，其
      與蔡日間有利息約定之事實，為主張有利於己之事實，依
      上開２後段有關舉證責任分配之說明，自應就該法律關係
      發生所須具備之特別要件，負舉證之責。
    (2)依兩造不爭執真正之系爭300萬元借據，其內容載有：「
      茲向甲○○借到新台幣佰萬元正。此致甲○○收執……
      」等語（見原審卷第119頁），此外，於該借據上即無任
      何有關該借款利息之記載。
    (3)另依卷附之土地建物改良物抵押權設定契約書所示，於該
      契約書之利息欄位上雖有：「每萬元正每月以新台幣100
      元正計算」之記載（原審卷第120頁），惟該記載與前述
      借據上無約定利息之記載，顯有不同，於無其他證據補強
      下，尚難因該契約書上之此項記載，即遽認上訴人與蔡日
      間就系爭300萬元借款有上述利息之約定。
    (4)參以原判決附表一所示抵押權之存續期間為自72年5月9日
      起至76年5月8日止，蔡日於79年8月29日已匯款300萬元予
      上訴人，上訴人亦未提出其於蔡日匯款後有向其為任何請
      求之證據，倘借款雙方確有借款利息之約定，上訴人焉有
      自72年5月9日借款債權成立之日起迄該抵押權存續期間屆
      滿（76年5月8日）後，甚至迄今，長達22年餘之期間內，
      從未對蔡日為任何之請求？衡諸一般經驗法則，顯與常情
      相違。
    (5)此外，上訴人復無法就其主張系爭300萬元借款有利息約
      定乙節，加以舉證以實其說，自應認系爭300萬元借款，
      上訴人與蔡日間並無利息之約定。
（二）如認系爭300萬元借款，上訴人與蔡日間有利息之約定，
      則上訴人之利息請求權是否已罹於時效而消滅？
      如上所述，系爭300萬元借款，上訴人與蔡日間並無有關
      利息之約定，則本院自無就本項爭點，再加以論述之必要
      ，併此敘明。
（三）蔡日於79年8月29日匯款300萬元與上訴人，究係清償本金
      或利息？是否已完全清償或僅係部分清償？
  １、上訴人主張：系爭300萬元借款既有利息約定，被上訴人
      自應依約清償本息，則蔡日雖於79年8月29日曾匯款300萬
      元予上訴人，惟依民法第323條之規定，蔡日於72年5月9
      日向上訴人借款，利息自該日起算，至79年8月29日蔡日
      匯款日止，共計7年3月又20日，依上述利率計算，利息共
      計263萬元，其餘37萬元再充本金，因此，蔡日尚有本金
      263 萬元未清償，加計79年8月29日至今之利息，已逾300
      萬元，被上訴人均未清償等語。被上訴人辯以：系爭300
      萬元借款無利息之約定，蔡日於79年8月29日將300萬元，
      以轉帳之方式匯入上訴人之帳戶，即係用以清償系爭300
      萬元借款之本金。縱認系爭300萬元借款有利息之約定，
      蔡日與上訴人間土地建物改良物抵押權設定契約書中既約
      明權利存續期間自72年5月9日起至76年5月8日止，蔡日已
      於79年8月29日將系爭300萬元借款本金匯入上訴人之帳戶
      ，上訴人就此並無異議，且遲至被上訴人提起本件訴訟時
      ，亦未爭執未付之利息，則蔡日應係於借款期間正常支付
      利息，上訴人始未催繳本金，則蔡日與上訴人間已無任何
      債權債務關係存在，上開抵押權已失所附麗，自應予塗銷
      等語。
  ２、經查：如上所述，上訴人與蔡日間就該系爭300萬元借款
      債權，既無利息約定，而蔡日又已於79年8月29日清償該
      300萬元，則蔡日前揭之清償，自屬於清償本金部分，且
      已為全部清償，系爭之300萬元債權，於是日已因上述之
      清償而消滅。從而，上訴人主張蔡日所匯之該300萬元，
      應先充利息263萬元，其餘37萬元再充本金，再加計79年8
      月29日至今之利息，已逾300萬元，被上訴人均未清償等
      語，自非屬有據。
六、綜上所述，系爭300萬元借款，已因清償而消滅，被上訴人
    訴請確認其與上訴人間如原審判決附表一所示土地上設定之
    300萬元抵押債權不存在，並本於民法第767條所有物妨害除
    去請求權之規定，請求上訴人塗銷如原審判決附表一所示之
    抵押權設定登記部分，為有理由，應予准許。原審就此部分
    為被上訴人勝訴之判決，於法並無不合。上訴意旨指摘原判
    決此部分不當，求予廢棄改判，為無理由，應予駁回。
七、本件被上訴人上開請求之訴訟標的雖有數項（民法第179條
    及同法第767條之法律關係），然僅有單一之聲明，屬於實
    務上所謂客觀重疊訴之合併，本院既認被上訴人依民法第
    767條之請求為有理由，自無庸就他項訴訟標的再予審酌。
    又本件事證已臻明確，兩造其餘之攻擊、防禦方法，核與判
    決結果不生影響，爰毋庸一一論述，均併此敘明。
八、據上論結，本件上訴為無理由，依民事訴訟法第449條第1項
    、第78條，判決如主文。
中　　華　　民　　國　　94　　年　　 4　　月　　20　　日
  　　　　　　　民事第八庭　審判長法　官  游  明  仁
　　　　　　　　　　　　　        法　官  魏  麗  娟
  　　　　　　　　　　　　        法　官  陳  邦  豪
正本係照原本作成。
如不服本判決，應於收受送達後20日內向本院提出上訴書狀，其
未表明上訴理由者，應於提出上訴後20日內向本院補提理由書狀
（均須按他造當事人之人數附繕本）上訴時應提出委任律師或具
有律師資格之人之委任狀；委任有律師資格者，另應附具律師資
格證書及釋明委任人與受任人有民事訴訟法第466 條之一第一項
但書或第二項（詳附註）所定關係之釋明文書影本。
中　　華　　民　　國　　94　　年　　4 　　月　　21　　日
　　　　　　　　　　　　　　　　　書記官  張  淑  芬
附註：
民事訴訟法第466條之一（第一項、第二項）：
對於第二審判決上訴，上訴人應委任律師為訴訟代理人。但上訴
人或其他法定代理人具有律師資格者，不在此限。
上訴人之配偶、三親等內之血親、二親等內之姻親，或上訴人為
法人、中央或地方機關時，其所屬專任人員具有律師資格並經法
院認為適當者，亦得為第三審訴訟代理人。
